臺灣高等法院民事判決　　　　　　　　 93年度重上字第350號
上　訴　人　台北市立木柵國民中學
法定代理人　王意蘭
訴訟代理人　林清源律師
複　代理人　莊孟陶律師
被　上訴人　甲○○
訴訟代理人　南雪貞律師
　　　　　　馬在勤律師
上列當事人間塗銷不動產所有權移轉登記事件，上訴人對於中華
民國93年5月7日臺灣臺北地方法院92年度重訴字第1701號第一審
判決提起上訴，本院於94年5月10日言詞辯論終結，判決如下：
    主  文
原判決第一項命上訴人應塗銷所有權移轉登記部分，暨命上訴人
負擔訴訟費用部分之裁判均廢棄。
上開廢棄部分，被上訴人在第一審之訴駁回。
第一審訴訟費用廢棄部分、第二審訴訟費用由被上訴人負擔。
    事實及理由
一、按「原告於判決確定前，得撤回訴之全部或一部」「上訴人
    於終局判決前，得將上訴撤回」，「訴之撤回應以書狀為之
    。但於期日，得以言詞向法院或受命法官為之。以言詞所為
    訴之撤回，應記載於筆錄，如他造不在場，應將筆錄送達」
    。民事訴訟法第459條第1項前段，第262條第2、3項分別定
    有明文。本件被上訴人於本院提起附帶上訴，嗣更正為追加
    請求台北市塗銷系爭土地應有部分所有權移轉登記（見本院
    卷第198、203頁），被上訴人於本院94年5月10日言詞辯論
    期日以言詞撤回附帶上訴、追加之訴，經記明於筆錄（見本
    院卷第270頁），即生撤回之效力，本院對此撤回之部分，
    毋庸加以裁判，合先敘明。
二、被上訴人起訴主張伊為坐落台北市○○區○○段3小段275地
    號土地（重測前為台北市○○區○○段木柵小段316之2地號
    ，下稱系爭土地），權利範圍八分之五之應有部分所有權人
    。被上訴人未曾將系爭土地應有部分出售予上訴人前身台北
    縣立木柵初級中學（下稱木柵初中），詎89年9月間，被上
    訴人調閱土地登記簿謄本，發現系爭土地遭上訴人移轉登記
    為台北市所有。上訴人擅將土地辦理移轉登記，顯已侵害被
    上訴人之所有權，且該移轉登記為違法無效，而按「國有財
    產撥各地國家機關使用者，名義上雖仍為國有，實際上即為
    使用機關行使所有權人之權利，故本院對於是類財產，向准
    由管領機關起訴，代國家主張所有權人之權利。」，最高法
    院51年度臺上字第2680號判例著有明文。系爭土地雖登記為
    原審被告台北市所有，然由台北市撥給上訴人作為校地使用
    ，並由上訴人登記為台北市之管理機關，是可認系爭土地係
    由上訴人以使用機關之地位，行使所有權人之權利，自得由
    上訴人代為行使台北市所有權人之權利。上訴人固抗辯被上
    訴人收受買賣價金，惟依商業會計法第14條規定：「會計事
    項之發生，均應取得或給與足以證明之會計憑證。」，應提
    出收據或足以證明被上訴人領款憑證，否則帳簿為上訴人片
    面記載，尚不足證明被上訴人有領款之事實。上訴人抗辯因
    共有人書狀保持證上有「推定代表人張子堯」字樣，即與被
    上訴人訂立契約，訴外人張子堯將其與被上訴人所有系爭土
    地出售予木柵初中，惟依被上訴人「共有人書狀保持證」載
    明代表張子堯執管書狀，可知張子堯只係執管書狀，並無代
    表處理出售土地之權，上訴人係與張子堯簽約，並非與被上
    訴人訂立契約，又上訴人稱其與訴外人張子堯簽訂契約約定
    「甲方（出賣人）應辦土地分割及地目變更登記過戶字樣」
    ，而被上訴人亦配合辦理土地分割，故被上訴人亦有出售系
    爭土地情形云云，惟被上訴人固曾辦理土地分筆之申請，然
    此僅能證明被上訴人有為土地分筆之申請而已，且鈞院向古
    亭地政事務所函調54年收件新地字第2572號登記申請書、委
    託書等相關文件，由土地變更登記申請書所記載登記原因為
    「分筆」並非「分割」，另上訴人抗辯張子堯出售316之2土
    地已領價款新台幣（以下同）4萬4,000元計入甲○○、張高
    甜土地已領價款之中，並約定56年8月30日給付等語為其片
    面之詞，系爭316之2地號土地價金縱有領取情事，亦為張高
    甜或張子堯所領取，與被上訴人無關，甲○○、張高甜領取
    尾款8,453元之說極不合理，木柵初中不會交付價金與非訂
    約之人。上訴人擅將土地辦理移轉登記，爰依民法第767條
    中段、第184條第1項前段、第179條之規定提起本件訴訟，
    請求上訴人塗銷系爭土地應有部分所有權之移轉登記等語。
    並聲明上訴駁回。（被上訴人於原審請求原審被告台北市、
    上訴人應塗銷系爭土地所有權移轉登記，原審駁回被上訴人
    關於請求原審被告台北市塗銷所有權登記之請求，被上訴人
    未上訴聲明不服）。
三、上訴人則以：塗銷不動產所有權移轉登記之被請求人以有處
    分權人為限，法律無特別規定時，登記人就是有處分權人，
    塗銷所有權登記訴訟，被請求人以登記人為限，以非登記人
    為被請求人屬當事人不適格，最高法院71年度台上字第4342
    號著有判例。兩造間就系爭土地訂有買賣契約，土地價金已
    經支付，54年間，第三人張子堯與木柵初中訂約，出售系爭
    土地面積510平方公尺，折合154.27坪，每坪售價340元，總
    價5萬2,453.50元，契約上載明訂金4萬4,000元，該4萬
    4,000元於54年6月30日由張子堯領取，尾款8,453.50元於56
    年6月30日由張高甜及甲○○共同領取。56年6月30日張高甜
    及甲○○共同領取7萬1,714元，本件尾款8,453.50元為其中
    之一部分（316之2土地即系爭275地號契約總價為5萬
    2,453.5元，減去54年6月26日支出4萬4,000元，則56年6月
    30日支付8,453.5元），該金額包含張高甜出售舊第316地號
    持分3/8，尾款2萬672元、被上訴人甲○○自己出售之舊第
    316地號持分5/8尾款3萬4,476元、被上訴人甲○○舊第316
    地號地上物補償金213.60元，被上訴人甲○○與張高甜共同
    出售之舊第316-1地號尾款493.50元，張高甜出售舊第335-5
    地號尾款7,405.20元。(其中被上訴人甲○○不爭執出售舊
    第316地號5/8持分，及與張高甜共同出售舊第316-1地號土
    地，及於56年6月30日張高甜及甲○○共同領取7萬1,714元
    之事實)。上訴人既於56年6月30日支付張高甜及甲○○7萬
    1,714元，而系爭316之2土地總價為5萬2,453.5元，木柵初
    中於54年6月26日支付4萬4,000元，再加計上開尾款8,453.5
    元，合計為5萬2,453.5元，而尾款係被上訴人與張高甜於56
    年6月30日共同領取316、316之1土地之價款，並另取得尾款
    8,453.5元，足證被上訴人知悉與張子堯共同出售316之2地
    號土地。上訴人前身木柵初中，為公務機關之一，適用會計
    法，有完整之預算、結算、日報表、月報表、年報表、會計
    人員、出納人員、總務人員、當時校長等核章、經審計部、
    審計處、台北縣政府等上級機關層層管制審核，應認定有該
    等支出。況被上訴人曾與張高甜出具土地使用同意書、為移
    轉登記用之稅捐完納證明書、印鑑證明三張，被上訴人共應
    移轉三筆土地，所以出具三張印鑑證明。且被上訴人亦已將
    系爭土地交付上訴人供上訴人作為校地使用迄今三十餘年。
    上訴人既本於買受人之地位使用系爭土地，被上訴人不得請
    求返還，則被上訴人請求塗銷所有權移轉登記，並無保護必
    要等語資為抗辯。並聲明(一)原判決廢棄。(二)被上訴人在第一
    審之訴駁回。
四、被上訴人主張坐落台北市○○區○○段3小段275地號（舊地
    號為316之2地號）土地，應有部分八分之五，原登記為被上
    訴人所有，經台北市古亭地政事務所以逕為登記之方式，於
    87年9月3日以買賣為原因，移轉登記予台北市所有，並以上
    訴人為管理機關等情，經被上訴人提出土地登記謄本影本、
    台北市古亭地政事務所登記案卷影本等件為證，並為上訴人
    所不爭執，應堪信為真實。
五、被上訴人另主張其並未出售土地予台北市，被上訴人調閱土
    地登記簿謄本，發現系爭土地遭上訴人移轉登記為台北市所
    有。上訴人擅將土地辦理移轉登記，顯已侵害被上訴人之所
    有權，且該移轉登記為違法無效，爰依民法第767條中段、
    第184條第1項前段、第179條之規定提起本件訴訟，請求塗
    銷所有權移轉登記，上訴人則以前詞置辯，經查：
  (一)按「國有財產撥各地國家機關使用者，名義上雖仍為國有，
    實際上即為使用機關行使所有權人之權利，故本院對於是類
    財產，向准由管領機關起訴，代國家主張所有權人之權利。
    」最高法院51年度臺上字第2680號判例著有明文，次按「
    ... 按系爭土地原為被上訴人所有，並無被接管之原因，竟
    以接管為原因，移轉登記為國有，上訴人為管理機關，而侵
    奪被上訴人之所有權。被上訴人依民法第767條規定，訴請
    上訴人塗銷登記，應予准許。」最高法院83年台上字第234
    號判決可資參照。系爭土地原係由上訴人向被上訴人及訴外
    人張子堯買受（詳如下述），上訴人以使用機關之地位，行
    使所有人之權利，而向台北市古亭地政事務所申請逕為登記
    ，並由台北市撥給上訴人為校地使用，由上訴人登記為管理
    機關，係由上訴人以使用機關之地位，行使所有權人之權利
    ，揆諸前揭判決意旨，被上訴人請求上訴人塗銷系爭土地所
    有權移轉登記，於法並無不合，上訴人抗辯被上訴人應向所
    有權人即台北市為請求，其向上訴人請求塗銷系爭土地所有
    權移轉登記，當事人不適格云云，自非可採。
  (二)被上訴人抗辯其與上訴人間，就同段274地號、276地號土地
    定有買賣契約，另系爭275地號土地（即316之2地號土地）
    另一共有人張子堯與上訴人訂有合約書，將系爭土地出賣予
    木柵初中等情，有各該不動產買賣契約書及合約書附卷可參
    （見原審卷第113、114頁，120至128頁），且為上訴人所不
    爭執，堪信為實在。雖系爭土地係由另一共有人張子堯與木
    柵國中訂立系爭土地買賣合約書，出售系爭土地全部（見原
    審卷第113、114頁），且合約書上並無被上訴人授權張子堯
    出售系爭土地應有部分之記載，惟張子堯曾提出系爭土地之
    「共有人書狀保持證」交上訴人持有（見原審卷第109頁）
    ，上訴人復持有被上訴人就系爭土地所有權狀（見本院卷第
    60頁）及被上訴人之三份印鑑證明（見本院卷第172至174頁
    ），雖被上訴人陳稱該三份印鑑證明下方編號相同，應係一
    份印鑑證明云云，惟查由印鑑證明所蓋印鑑處位置均不同（
    第一張用印位置偏上方左邊，第二張蓋在下方，第三張蓋在
    上方偏右邊），足證係三份印鑑證明，則上訴人主張被上訴
    人出售316地號應有部分八分之五、316之1地號（與張高甜
    共同出售）、316之2地號土地（由張子堯代理訂約出售），
    故交付三張印鑑證明為可採。參諸被上訴人住家即在上訴人
    學校附近，以步行速度約二分左右即可到達，為被上訴人所
    不否認之事實，則上訴人買受上開三筆土地後，在系爭土地
    上興建學校，自為被上訴人所明瞭，被上訴人未向上訴人為
    反對之意思表示，雖被上訴人陳稱係因家貧無力打官司云云
    （見本院卷第56頁），惟查被上訴人明知所有系爭土地為他
    人興建學校使用，系爭土地使用權能即受限制無法使用，出
    售土地亦形困難，被上訴人未為任何訴訟上或訴訟外之反對
    意思表示或協商，已與常情有違，而難採信，是上訴人抗辯
    張子堯出售系爭土地全部，包括代理被上訴人出售其所有應
    有部分，並已收受價金（理由詳如下述），尚非無據。
  (三)按會計法第1條規定，政府及所屬機關辦理各項會計事務，
    依本法之規定。故政府機構有層級管制，任何支出應附有資
    料或憑證，並非僅書面記載，而查上訴人前身係木柵初中，
    為公務機關之一，適用會計法，有完整之預算、結算、日報
    表、月報表、年報表、會計人員、出納人員、總務人員、當
    時校長等核章、經審計部、審計處、台北縣政府等上級機關
    層層管制審核，而被上訴人對上訴人提出現金出納備查簿、
    明細分類帳、總分類帳形式真正亦不爭執（見本院卷第137
    頁），上訴人未能提出被上訴人收受款項之收據或其他憑證
    ，係因時日已久，保管不完善，致收據逸失而無從提出，惟
    現金帳係依法令製作，且依時間流程逐項記載，並非臨訟始
    製作，自非不可採信。查316地號土地，於53年間尚未分割
    （分筆），張子堯持分八分之三，被上訴人持分八分之五，
    有共有人書狀保持證影本可佐（見原審卷第109頁），54 年
    間張子堯與木柵初中訂約，出售預定自316土地分割後之土
    地154.27坪所有權全部，每坪售價340元，總價5萬2,453 元
    ，合約書第2條約明應辦土地分割及地目變更登記第一切手
    續，有合約書影本可按（無日期，見原審卷第113頁），依
    現金出納備查簿帳上記載於民國54年6月26日領取定金4萬
    4,000元，張子堯亦交付土地興建學校，被上訴人係張子堯
    之親戚，居處地點緊鄰木柵初中，對興建學校，不得諉為不
    知，如前所述，而被上訴人於54年5月28日配合張子堯辦理
    分割（分筆），亦有土地變更登記申請書（登記原因為分筆
    ）、委託書、及分割成316、316之1、316之2三筆土地之台
    北縣新店地政事務所土地複丈結果通知書在卷可按（見本院
    卷第185至187頁），地政事務所於同年6月28日收件，辦理
    316-2地號分割轉載登記（原因日期為54年5月28日），有土
    地登記簿謄本在卷可按（見本院卷第158、159頁），張子堯
    嗣於54年10月30日死亡，由其母親張高甜繼承其財產。張高
    甜繼承張子堯財產後，繼續出售其餘土地，55年6月27日出
    售第316地號八分之三持分土地，同日出售第335-5地號土地
    ，隔日即28日向木柵初中領取5,000元及2萬元之預付款，被
    上訴人比張高甜晚出售土地，遲至56年4月14日與木柵初中
    訂約出售土地，該日出售之土地有第316地號八分之五持分
    土地、以及與張高甜共同出售第316-1地號土地所有權全部
    ，由於甲○○與張高甜共同出售第316-1地號土地所有權全
    部，被上訴人與張高甜共同領款。被上訴人復不爭執316及
    316之1地號土地共同領取金額之事實（見本院卷第134頁、
    附表三，證物外放），而木柵初中於56年4月15日支出21萬
    7,566元7角、56年6月30日支出7萬1,714元款項，有現金出
    納帳、總分類帳可參（見本院卷第175頁、及證物外放第5、
    6頁、上證7第3頁、第2頁、上證9第3頁），被上訴人不爭執
    出售舊第316地號八分之五持分，及與張高甜共同出售舊第
    316-1地號土地，以及於56年6月30日同日張高甜及甲○○共
    同領取7萬1,714.00元之事實，木柵初中56年6月30日支付張
    高甜及甲○○7萬1,714.00元（以銀行存款支付，非現金支
    付。見上證第5號第6頁右上方經費結存欄中之存款之記載，
    非現金欄之記載）。上訴人主張被上訴人於56年6月30日領
    取第316地號八分之五持分土地尾款、地上物補償金以及與
    張高甜共同出售第316-1地號土地之尾款時，同時領取第
    316-2地號土地之尾款8,453.5元；若被上訴人未出售316之2
    土地，則其與張高甜於56年6月30日共同領取316及316之1地
    號土地價款7萬1,714元，尚有超額款8,453.5元等語，被上
    訴人對地上物補償款213.6元及316之1地號土地之493.7元有
    意見，惟查316地號土地買賣契約明載若有地上物應另行估
    價補償（見上證12第2頁，證物外放），而316之1地號土地
    契約總價為2,468.4元，二成付款金額與契約記載僅相差0.3
    元（見上證13，證物外放，二成付款為493.7元，與契約上
    載493.4元，相差0.3元，見上證13第2頁），則上訴人抗辯
    應與事實相符而可採信，被上訴人於扣除上開316及316之1
    地號土地應領取之金額後，被上訴人領取尾款尚多8,453.5
    元，而此款項在當時並非小數目，被上訴人豈有不知尚有出
    售316及316之1以外之系爭土地？且系爭316之2土地總價為5
    萬2,453.5元，有契約書可按（見上證10，面積510平方公尺
    ，折合154.27坪，每坪售價新台幣340元，出售總價5萬
    2,453.50元，證物外放），而木柵初中於54年6月26日支付4
    萬4,000元，有現金簿可佐（見上證5第2頁），再加計上開
    尾款8,453.5元，合計為5萬2,453.5元，與契約書相符，而
    尾款係被上訴人與張高甜於56年6月30日共同領取316、316
    之1土地之價款，並另取得系爭土地尾款8,453.5元，足證被
    上訴人知悉與張子堯共同出售316之2地號土地。再參諸張高
    甜與被上訴人共同出具土地使用同意書（本院卷第160頁）
    交由木柵初中向主管機關申請建造執照，被上訴人雖否認印
    章真正，惟查興建之教室係座落於316及316之2地號土地上
    ，該二筆土地均由被上訴人持分八分之五、張高甜持分八分
    之三，若土地同意書非其等二人共同出具，其等二人應會共
    同異議，且被上訴人對同一使用同意書上之316地號土地部
    分並不否認，足證木柵初中確有請求其等出具土地使用同意
    書，且被上訴人復無單獨出具316地號土地之同意書，足證
    木柵初中係要求其等出具316及316之2地號土地同意書無誤
    。
  (四)綜上所述，上訴人抗辯兩造間就系爭土地應有部分訂有買賣
    契約，有買賣關係存在，業已交付價金予被上訴人，被上訴
    人並已交付土地供建築學校使用等語，與事實相符，應可採
    信。被上訴人主張其與木柵初中就系爭土地並無買賣關係云
    云，係屬無據，尚非可採。上訴人依據台北市政府教育局簽
    請台北市政府核准以買賣為由，辦理系爭土地應有部分移轉
    登記為台北市所有，上訴人為管理機關，即非無由。
六、綜上，被上訴人本於民法第767條中段之規定，請求上訴人
    木柵國中將坐落台北市○○區○○段3小段275地號，面積
    495平方公尺之土地，應有部分八分之五，以台北市古亭地
    政事務所，於87年9月3日以買賣為原因所為之所有權移轉登
    記，予以塗銷，為無理由，不應准許，原審就上開部分，為
    上訴人敗訴之判決，自有未洽。上訴意旨就此部分指摘原判
    決不當，求予廢棄改判，為有理由，爰判決如主文所示。
七、因本案事證已臻明確，兩造其餘主張陳述及所提之證據，均
    毋庸再予審酌，附此敘明。
八、據上論結，本件上訴為有理由，依民事訴訟法第450條、第
    78條，判決如主文。
中　　華　　民　　國　　94　　年　　5　　月　　　24  　日
                  民事第十四庭審判長法　官 劉靜嫻
　　　　　　　　　　　      　　　　法　官 陳駿璧
　　　　　　　　　　　　　　　      法　官 李錦美
正本係照原本作成。
如不服本判決，應於收受送達後20日內向本院提出上訴書狀，其
未表明上訴理由者，應於提出上訴後20日內向本院補提理由書狀
（均須按他造當事人之人數附繕本）上訴時應提出委任律師或具
有律師資格之人之委任狀；委任有律師資格者，另應附具律師資
格證書及釋明委任人與受任人有民事訴訟法第466條之一第一項
但書或第二項（詳附註）所定關係之釋明文書影本。
中　　華　　民　　國　　94　　年　　5 　　月　　25　　日
　　　　　　　　　　　　　　　　　　書記官 明祖全
附註：
民事訴訟法第四百六十六條之一（第一項、第二項）：
對於第二審或其他法定代理人具有律師資格者，不在此限。
上訴人之配偶、三親等內之血親、二親等內之姻親，或上訴人為
法人、中央或地方機關時，其所屬專任人員具有律師資格並經法
院認為適當者，亦得為第三審訴訟代理人。判決上訴，上訴人應
委任律師為訴訟代理人。但上訴人
